【裁判字號】    93,重訴,70
【裁判日期】    950222
【裁判案由】    損害賠償
【裁判全文】
臺灣屏東地方法院民事判決              93年度重訴字第70號
原      告  屏東縣肉品市場股份有限公司
法定代理人  丁○○
訴訟代理人  吳澄潔律師
複代理人    黃政雄律師
被      告  辛○○
訴訟代理人  張賜龍律師
被      告  庚○○
被      告  丙○○
被      告  乙○○
被      告  戊○○
被      告  己○○
被      告  甲○○
上列當事人間損害賠償事件，本院於民國95年2 月8 日言詞辯論
終結，判決如下：
    主  文
被告辛○○應賠償原告新台幣佰拾玖萬肆仟佰零捌元，及
自民國九十三年十一月二十日起至清償日止，按年息百分之五計
算之利息。
原告其餘之訴駁回。
訴訟費用由被告辛○○負擔十分之二，餘由原告負擔。
本判決第一項於原告以新台幣壹佰壹拾萬元供擔保後，得假執
行；被告辛○○於執行標的物拍定、變賣前，以新台幣佰拾
玖萬肆仟佰零捌元為原告預供擔保，得免為假執行。
原告其餘假執行之聲請駁回。
    事實及理由
一、原告起訴後，其法定代理人變更為丁○○，業據原告提出公
    司變更登記表1 份為證（本院卷第240 至245 頁），並經聲
    明承受訴訟，核無不合，應予准許。又按擴張或減縮應受判
    決事項之聲明者，於訴狀送達後，仍得為之，為民事訴訟法
    第255 條第1 項但書第3 款定有明文。本件原告原起訴請求
    被告7 人應連帶給付新台幣（下同）6, 525,211元及法定利
    息，嗣就被告辛○○部分減縮本金為5, 211,328元，就其餘
    被告6 人部分減縮本金為5,124,466 元（本院卷第230 頁）
    ，均與上開條文規定相符，自應准許。
二、原告起訴主張：
  (一)原告公司以經營豬隻之買賣及屠宰等為業，於民國92年間，
    被告7 人皆任職於原告公司，被告辛○○為總經理（現已離
    職），被告庚○○為代理會計課長，被告丙○○為代理業務
    課長，被告戊○○為代理總務課長，被告己○○為總出納，
    被告甲○○為出納，被告乙○○為票據登記及匯款人員。
  (二)訴外人蔡占雄為原告之客戶，因其提供之擔保品價值已有不
    足，原告於92年4 月23日經董事會討論後，作成「通知蔡占
    雄於10日內補提擔保品，否則改採現金交易」之結論，惟蔡
    占雄並未補提擔保品，與原告交易時亦未改採現金交易。嗣
    蔡占雄簽發予原告之支票於92年12月8 日退票，被告7 人違
    反原告公司客戶退票後應以現金補入之規定，同意蔡占雄換
    票繼續交易，致蔡占雄自92年11月28日起至同年12月13日止
    ，所簽發總金額達6,525,211 元之支票均退票無法兌現，扣
    除其提供之擔保品經拍賣後獲償之1,313,883元，尚有5,21
    1,328 元未能清償。
  (三)基此：
  1.被告辛○○當時任職原告公司總經理，其職掌為屏東縣肉品
    市場股份有限公司分層負責辦事細則（下稱辦事細則）第3
    條、第5 條第1 項之職務。訴外人蔡占雄擔保品不足，經原
    告92年4 月23日第6 屆第10次董事、監察人聯席會決議「通
    知蔡占雄於10日內補提擔保品，否則改採現金交易」，以保
    障原告之貨款，惟蔡占雄並未補提擔保品，被告辛○○仍允
    其繼續承購豬隻，而未改採現金交易，造成債務無法回收，
    被告辛○○之行為顯然違反董事會之決議致公司蒙受重大損
    失，依據農產品批發市場管理辦法（下稱管理辦法）第53條
    規定應負損害賠償責任。又蔡占雄於92年12月8 日退票後，
    被告辛○○竟同意其換票繼續承購，使公司蒙受重大損失，
    有重大失職，依經主管機關備查在案之屏東縣肉品市場股份
    有限公司人員管理要點（下稱人員管理要點）第21條、民法
    債務不履行、侵權行為之規定，請求被告辛○○負損害賠償
    責任。
  2.被告庚○○為會計課長，其職掌為辦事細則第5 條第3 項、
    第9 條之職務。蔡占雄退票後未依規定付款，被告庚○○仍
    審核通過相關會計憑證，違反管理辦法第48條之規定；又被
    告庚○○與原告間有僱傭關係存在，其未依管理辦法第48條
    審核，若其認係總經理之命令，亦未依前述規定書面聲明異
    議，造成原告之損害，爰依人員管理要點第21條規定、民法
    債務不履行、侵權行為之規定，請求被告庚○○負損害賠償
    責任。
  3.被告丙○○為業務課長，其職掌為辦事細則第5 條第3 項、
    第7 條之職務。被告丙○○疏於欠款催繳，且蔡占雄未依規
    定付款後交易量暴增，被告丙○○仍未加以阻止，使原告損
    失擴大，依管理辦法第53條、人員管理要點第21條規定、民
    法債務不履行、侵權行為之規定，請求被告丙○○負損害賠
    償責任。
  4.被告乙○○擔任票據登記、託收、匯款等銀行往來業務，蔡
    占雄於92年12月8 日退票後，依原告公司作業規定應即補入
    現金，其卻於92年12月9 日收受上開退票之換票交由櫃檯人
    員入帳，若被告乙○○認係遵照總經理即被告辛○○之命令
    執行，亦應依管理辦法第48條之規定聲明異議，惟其卻默然
    配合，造成原告之損害，依人員管理要點第21條、民法債務
    不履行、侵權行為之規定，請求被告乙○○負損害賠償責任
    。
  5.被告戊○○為總務課長，其職掌為辦事細則第5 條第3 項、
    第6 條之職務。被告戊○○對於所管櫃檯貨款之收付，未盡
    善良管理人之注意義務，致使蔡占雄退票後仍能以換票繼續
    交易，依人員管理要點第21條、民法債務不履行、侵權行為
    之規定，請求被告郭世賢負損害賠償責任。
  6.被告己○○為總出納，對於會計稽核、貨款收付、催收等應
    負責任。蔡占雄92年12月8 日退票款項，依規定應以現金補
    入，卻於翌日收受92年12月13日到期之票據，且依管理辦法
    第48條第2 項、第53條第2 項規定，縱係因總經理之命令辦
    理，若有違反公司會計程序，應予聲明異議，然被告己○○
    未盡此責，依據人員管理要點第21條、民法債務不履行、侵
    權行為之規定，請求被告己○○負損害賠償責任。
  7.被告甲○○為買賣櫃檯出納，蔡占雄退票後，依規定未付清
    欠款前應拒絕其交易，被告甲○○卻仍開機使蔡占雄得持續
    交易，造成原告損害，依據人員管理要點第21條、民法債務
    不履行、侵權行為之規定，請求被告甲○○負損害賠償責任
    。
  (四)被告7 人之債務不履行損害賠償責任，係指民法第227 條第
    1 項、第2 項之不完全給付，被告等人須依公司董監事會議
    決議、前述辦事細則、人員管理要點等規定履行受僱人之債
    務，其等違反前述決議及規定，致其給付有瑕疵，依民法第
    227 條第1 項、第2 項之規定，請求此部分之債務不履行損
    害賠償。又被告7 人對原告有共同侵權之關係，故就蔡占雄
    未能清償之5,211,328 元欠款，被告辛○○應全部負責，並
    在其中5,124,466 元內與其餘被告6 人負連帶責任；其餘被
    告6 人則應在5,124,466 元內負連帶責任，爰此訴請本院就
    前開請求權基礎擇一判決（本院卷第219 、230 至231 頁）
    。於本院聲明：1.被告辛○○應連帶給付原告5,211,328 元
    及自起訴狀繕本送達翌日即93年11月20日起至清償日止，按
    年息5 ％計算之利息。2.其餘被告6 人應連帶給付原告5,12
    4,466 元及自起訴狀繕本送達翌日即93年11月20日起至清償
    日止，按年息5 ％計算之利息。3.願供擔保請准宣告假執行
    。
三、被告則以：
  (一)被告辛○○：
  1.我雖同意蔡占雄退票後於翌日92年12月9 日換票，但從未同
    意蔡占雄於92年12月9 日起仍得繼續交易，是被告甲○○未
    經授權自行決定自該日起至同年月13日止予蔡占雄承購豬隻
    ，被告甲○○書面表示經被告乙○○轉述我的口諭同意承購
    毛豬云云，根本不實。且該書面報告亦表示92年12月9 日並
    未聯絡到我，顯示我當天並無同意蔡占雄繼續交易。被告甲○○於10日至13日期間，均未向上級報告其讓蔡占雄繼續交
    易，則蔡占雄於92年12月9 日至13日期間因交易造成原告貨
    款未獲清償之損失，非可歸責於被告辛○○。
  2.上開換票金額僅100 多萬，而蔡占雄為原告之大客戶，每年
    繳予原告之管理費、屠宰費高達約600 萬元，為留住該大客
    戶，使原告能繼續與該大客戶交易，若其一時無法如期匯款
    ，請求展延數日支付，歷屆經理亦均准其換票延期，我唯恐
    公司流失此客戶，乃同意蔡占雄於不動產抵押擔保範圍內展
    延數日清償而同意換票，此係基於總經理之職權，在謀求公
    司後續經營利益考量下，始為展延換票之決定，原告以嗣後
    客戶倒債，請求我負債務不履行等責任，對我實屬不公。
  3.原告主張依管理辦法第53條規定請求我賠償，惟查該條規定
    之適用主體為辦理貨款催收工作之人員，我係為總經理，依
    上開辦事細則規定，此非總經理之職務範圍，顯無該管理辦
    法第53條之適用。
  4.原告主張我違反92年4 月23日董監事會議之決議，即在蔡占
    雄未提供擔保品情形下，仍許其以非現金交易，然蔡占雄於
    92年5 月至11月之支票交易均有清償，原告皆無任何反對之
    表示，且原告仍受有此部分收入之利益，原告若欲以前述我
    違反董監事會議決議之行為請求賠償，其金額自應扣除上述
    利益等語置辯。
  (二)被告庚○○：
    我是會計課長，負責記載每日收支，公司帳款是由總務人員
    承辦，我無權去管欠帳及如何交易之問題。依公司運作，92
    年12月8 日的傳票，翌日才由會計人員整理統計，第3 天才
    傳到我手中，且該日傳票上並未註明退票後換票，故會計帳
    目上顯示一切合乎正常運作，我對蔡占雄退票後換票一事全
    然不知等語置辯。
  (三)被告丙○○：
    我是業務課長，負責承銷賣豬及現場的拍賣作業，沒有負責
    催收，錢的事情跟我無關。客戶拍賣時能買多少豬，要看櫃
    台開給客戶多少額度，其帳戶有錢我就要讓客戶買。櫃台是
    總務科管理的，我並無經手會計或櫃台工作，故並不知情，
    公司也沒有規定交易量異常要通報等語置辯。
  (四)被告乙○○：
    我擔任對外銀行業務，負責把收到的票拿去銀行提領、匯款
    、託收，關於蔡占雄欠款的事，我無權干預，公司也沒有規
    定何範圍要聲明異議。蔡占雄92年12月8 日退票後，他拿給
    被告辛○○換票，被告辛○○叫我拿到櫃台入帳，所以我才
    拿給被告己○○，被告己○○再拿給被告甲○○。是被告辛○○同意換票，只有總經理可以決定是否換票，除此次外，
    沒有其他客戶退票後換過票，但蔡占雄之前有2 至3 次請被
    告辛○○將票期再延長2 至3 天等語置辯。
  (五)被告戊○○：
  1.我是總務課長，除了書面資料，在貨款入帳方面是由總務科
    辦理，如遇到特殊狀況要經過總經理同意。客戶退票後再換
    票，只有這一次，不管票期延長或退票後換票只有總經理有
    權處理。本件係因被告辛○○同意讓蔡占雄92年12月8 日退
    票之票據換成同年月13日到期之票據，才導致公司受損。原
    本退票後要以現金補入才能繼續交易，但是被告辛○○同意
    換票，櫃臺電腦認為是現金入帳，才讓蔡占雄繼續在退票後
    又交易300 餘萬元之金額。
  2.我於92年12月9 至10日出差，對換票一事不知情，至11日上
    班才知情，並告知相關人員要留意，同年月13至15日又出差
    ，待16日上班時才得知蔡占雄所開票據全遭退票，我彙整相
    關資料，於同年月19日提送司法程序處理該案等語置辯。
  (六)被告己○○：
  1.我是總出納，隸屬總務科，負責辦理公司每日現金收付、金
    庫庫存、櫃台出納人員當日結帳無誤後作總彙整轉呈上級核
    覆、票據登記並於當日下班後交由公司票據交換小姐乙○○
    。關於會計稽核、貨款催收，前者乃會計課所屬業務，催收
    乃業務課所屬業務，此見辦事細則可知，故原告所指上述職
    責皆非被告己○○之責。
  2.92年12月8 日蔡占雄應到期之支票跳票，翌日12月9 日本應
    以現金補足，但因被告乙○○表示被告辛○○口諭同意蔡占
    雄該跳票之支票可換以同年月13日到期之支票交至櫃台代替
    現金補入，我當時立即反應以票據替代現金不當，然被告乙○○一再表示總經理已同意，我對此事又無決定權，只能奉
    命行事，故乃依被告辛○○指示辦理，並當場轉交櫃台人員
    被告甲○○。本件未依規定無現金補入卻仍收受蔡占雄換發
    之票據，乃奉長官命令行事，並無疏失等語置辯。
  (七)被告甲○○：
  1.我是櫃臺出納，依公司作業流程，有設定不動產或定存單之
    客戶，可以以支票代替現金交易，若有退換票情況，再遞補
    之票據視同現金補入，暫時結清前帳，一經結清前帳時，帳
    面即出現尚可容許欠款之額度，在正常作業程序下，客戶可
    繼續購買豬隻。我都依據公司作業流程操作，並無任何疏失
    可言。
  2.92年12月8 日被告己○○接到銀行傳真通知蔡占雄退票情事
    ，並叫我聯絡蔡占雄，我聯絡蔡占雄之子告訴他要補現金才
    能交易。翌日，被告乙○○表示被告辛○○叫她拿票來換，
    我說這樣不行，並打電話找被告辛○○，但他不在，該日是
    被告乙○○代理總務課長職位，我才開機入帳讓蔡占雄購買
    豬隻。又於原告92年12月17日第6 屆第9 次臨時董監會議中
    ，我曾當場發言，說明退票理應隔日補足現金，否則不得承
    購豬隻，但經被告辛○○同意，才讓他購買，被告辛○○也
    當場承認是他的疏失，並無反駁本人之發言，其何能推諉未
    同意蔡占雄繼續承購豬隻，且對再承購豬隻一事不知情？
  3.況在92年12月8 日至同年月13日蔡占雄轉帳傳票上均有被告
    辛○○之核章，足見被告辛○○均有過目，其對蔡占雄再承
    購豬隻一事自屬知情，如有疑問，被告辛○○應立即詢問及
    阻止，但其均無任何表示。依據公司承購流程之規定及慣例
    ，只要總經理同意換票，即以現金論，表示結清前帳，並不
    需要同意開機與否，即可繼續買賣，我沒有任何疏失等語置
    辯。
  (八)均於本院聲明：原告之訴駁回；如受不利之判決，願供擔保
    請准宣告免為假執行。
四、兩造不爭執事項：
  (一)原告以經營豬隻買賣及屠宰等為業，被告辛○○為總經理現
    已離職，被告庚○○為代理會計課長，被告丙○○為代理業
    務課長，被告戊○○為代理總務課長，被告己○○為總出納
    ，被告甲○○為出納，被告乙○○為票據登記及匯款人員（
    本院卷第42頁）。
  (二)客戶標購豬隻及繳款流程：客戶需提出現金或擔保品設定予
    原告，原告櫃臺總務人員會在電腦中設定該客戶可標購豬隻
    之額度，客戶於標得豬隻後，再回櫃臺向總務人員結帳，如
    有不足額，需以現金補繳。依前述管理辦法規定，客戶在提
    供原告設定之擔保品擔保額度內，可以以票繳款（本院93年
    度重訴字第8 號卷第85至86頁）。
  (三)本件交易經過：
    蔡占雄簽發予原告購買豬隻之支票於92年12月8 日退票，被
    告甲○○得知退票即通知蔡占雄應於翌日持現金補入，於92
    年12月9 日，被告乙○○持被告辛○○交付之蔡占雄換票（
    同年12月13日到期）予被告己○○，並表示被告辛○○同意
    蔡占雄換票，被告己○○乃將該換票轉交被告甲○○，被告
    甲○○則將該換票補入櫃臺，結清蔡占雄該筆貨款。又蔡占
    雄於退票換票後仍繼續與原告交易至92年12月13日，金額達
    3,394,308元。
  (四)原告92年4 月23日第6 屆第10次董監事會議決議「通知蔡占
    雄於10日內補提擔保品，否則改採現金交易」（本院卷第11
    至13頁）。
  (五)原告92年12月17日第5 次臨時監察人會議中，被告戊○○書
    面報告：蔡占雄12月8 日換票時，本人出差，至12月11日上
    班才得知等語；被告甲○○書面報告：當日因被告乙○○說
    被告辛○○已同意蔡占雄換票，始依被告辛○○指示辦理等
    語；被告丙○○書面報告：業務課只處理現場拍賣，櫃臺之
    事從不參與等情（本院卷第18至19頁）。
  (六)原告92年12月17日第6 屆第9 次臨時董監會議中，被告甲○○陳述：公司一貫向蔡占雄收款之程序為4 個營業日開1 張
    票期10日的支票，蔡占雄12月8 日到期的票退票未補現金，
    而簽發12月13日到期的支票來換，這是經被告辛○○同意的
    等詞；被告辛○○則陳述：是我同意換票，因蔡占雄是公司
    大客戶，年繳管理費等約600 多萬元，廠商無法如期將款項
    匯下，請准展延幾日就可如數支付，以往也曾發生同樣情形
    等情（本院卷第68至71頁）。
  (七)原告92年12月27日第6 屆第10次臨時董監會議中，主席簡仁
    弘董事長陳述：簡總經理同意換票，怎能說櫃臺開給蔡占雄
    買你不知情？按照以往慣例，跳票必須以現金來換回退票之
    票據，12月8 日知悉退票後，已通知蔡占雄之子翌日須以現
    金來換取退票，結果，簡總經理在12月9 日拿蔡占雄簽發12
    月13日到期之支票經被告乙○○交給櫃臺，你的心態如何？
    難道不是代表已同意蔡占雄購買等語；被告辛○○則答覆：
    蔡占雄說過2 天錢一定會進來，才同意他延票，確實有疏忽
    等詞（本院卷第20至23頁）。
  (八)蔡占雄積欠原告金額如下（本院卷第217至219頁）：
  1.以92年11月28日、11月29日、12月1 日、12月2 日承購豬隻
    之交易金額含稅，簽發面額1,620,958 元，到期日同年12月
    8 日之支票（下稱Ａ支票），到期後退票。
  2.以92年12月3 日、12月4 日、12月5 日、12月6 日承購豬隻
    之交易金額含稅，簽發面額1,402,395 元，到期日同年12月
    13日之支票（下稱Ｂ支票），到期後退票。
  3.上開Ａ支票於92年12月8 日退票後，蔡占雄加計前積欠原告
    之109,200 元，簽發面額1,730,158 元，到期日同年12月13
    日之支票（下稱Ｃ支票），並經被告辛○○同意，於同年12
    月9日作為換票補入其在櫃臺之額度，到期後亦退票。
  4.以92年12月8 日、12月9 日、12月10日、12月11日承購豬隻
    之交易金額含稅並扣除109,200 元，簽發面額1,810,877 元
    ，到期日同年12月18日之支票（下稱Ｄ支票），到期後退票
    。
  5.於92年12月12日、12月13日承購豬隻之交易金額分別為702,
    725 元、880,706 元。故Ｂ、Ｃ、Ｄ支票及此2 日之欠款共
    計6,525,211元（此為原起訴金額）。
  (九)訴外人蔡占雄提供予原告設定抵押權之擔保品，已於本院93
    年度執字第4625號、第5223號強制執行程序拍賣完畢，原告
    分別受償1,275,011 元、38,872元（本院卷259 第頁）。
五、兩造協議之爭點（本院卷第230頁）：
  (一)被告辛○○就「蔡占雄未提供足額擔保品」一節，有無違反
    善良管理人之注意義務，或侵權行為？
  (二)被告辛○○就「同意蔡占雄於92年12月8 日退票後換票」一
    事，有無違反善良管理人之注意義務，或侵權行為？
  (三)其餘被告6 人就「同意蔡占雄於92年12月8 日退票後換票」
    一事，有無違反善良管理人之注意義務，或侵權行為？
六、被告辛○○就「蔡占雄未提供足額擔保品」一節，有無違反
    善良管理人之注意義務，或侵權行為？
  (一)原告主張被告辛○○未依照原告92年4 月23日第6 屆第10次
    董監會議決議「通知蔡占雄於10日內補提擔保品，否則改採
    現金交易」辦理，仍允許蔡占雄繼續開票承購豬隻，造成債
    務無法回收，依據管理辦法第53條規定，應負損害賠償責任
    等情，已為被告所否認，並以前開情詞置辯。
  (二)經查，訴外人蔡占雄於92年12月8 日退票前，在原告公司積
    欠之款項為上開Ａ、Ｂ支票，共計3,023,353 元。又蔡占雄
    提供其所有坐落屏東市○街段○ ○段4 之34地號、4 之66地
    號土地；屏東市○街段○ ○段15建號房屋；屏東市○○段51
    9 地號、520 地號土地；屏東市○○段205 建號房屋予原告
    設定1,000 萬元之最高限額抵押權，前開房地拍賣時，93年
    4 月間鑑價共值20,841,501元，93年6 月、10月間合計拍得
    14,675,000元，前順位國泰世華銀行債權12,011,747全部受
    償等情，業據本院職權調取本院93年度執字第4625號、第52
    23號拍賣抵押物強制執行卷核閱無誤，堪信屬實，以上開擔
    保品鑑定價值扣除前順位抵押債權後，尚有882 餘萬元之價
    值；以拍定價額扣除前順位抵押債權後，尚有266 餘萬元之
    價值，故取中數估算，上開擔保品之價值應約570 萬元，顯
    高於蔡占雄退票前在原告公司積欠之款項。參以被告己○○
    於本院供稱：「蔡占雄92年11月28日至12月8 日前交易金額
    300 多萬元，都是在公司允許範圍內的交易，就算倒債也不
    能列入損害賠償的範圍」等語（本院院第294 頁）；被告戊○○供稱：「12月8 日若不換票，則該日以後的交易就不會
    出現，當時蔡占雄的欠款還在擔保品的價值以內」等詞（本
    院卷第210 頁）；及被告辛○○於92年12月27日第6 屆第10
    次臨時董監會議陳稱：「蔡占雄提供之擔保品現值1,600 萬
    元，扣除前順位世華銀行1,144 萬元，公司可回收部分債權
    」等情，足證蔡占雄於92年12月8 日退票前之交易金額，均
    有足額之擔保品可供擔保，並無擔保品不足之情形。故原告
    主張因擔保品不足始造成此部分損失，即屬無據，此自與被
    告辛○○有無請蔡占雄補提擔保品一節無涉，難認被告辛○○就此部分損失應負損害賠償責任。
  (三)原告主張依據管理辦法第53條之規定，被告辛○○有怠於催
    收之情形，惟查，原告上開92年4 月23日之決議，係就蔡占
    雄限期補提擔保品，並非對其為貨款之催收，自難認被告辛○○有何違反該管理辦法第53條之情事，原告主張，不足採
    信。況蔡占雄未補提擔保品繼續與原告票據交易一情，歷時
    長達7 月，原告對此事當難推諉不知，卻不為阻止，應認原
    告對蔡占雄未補提擔保品繼續票據交易一事，已有同意，自
    難認被告辛○○就此有何違反原告公司決議。
  (四)原告另主張被告辛○○有民法第184 條之侵權行為造成原告
    損害云云，然查，蔡占雄於92年12月8 日前之交易金額（該
    日退票後所為交易之損失詳下述），均有足額之擔保品，業
    如前述，自難認原告此部分損害與被告辛○○未請蔡占雄補
    提擔保品有何相當因果關係，且原告就此復未舉證以實其說
    ，難認其主張為實在。
  (五)綜上所述，原告對蔡占雄繼續票據交易一事已有知悉而未阻
    止，自難認被告辛○○就此有何義務之違反，且蔡占雄於92
    年12月8 日前積欠原告之貨款，均有足額擔保，原告此部分
    損失，應屬在擔保品額度內之倒帳損失，與被告辛○○是否
    請蔡占雄補提擔保品一節無涉，故原告前揭主張，尚屬無據
    。
七、被告辛○○就「同意蔡占雄於92年12月8 日退票後換票」一
    事，有無違反善良管理人之注意義務，或侵權行為？
  (一)原告主張蔡占雄於92年12月8 日退票後，被告辛○○竟同意
    其換票繼續承購，使公司蒙受重大損失，有重大失職，依人
    員管理要點第21條、民法債務不履行、侵權行為之規定，請
    求被告辛○○負損害賠償責任等情，已為被告辛○○否認，
    並以前開情詞置辯。
  (二)按本公司員工不依規定執行職務或因過失而導致公司受損害
    者，應負賠償之責任，前開人員管理要點第21條定有明文（
    本院卷第89至97頁）。經查，原告之客戶在擔保品額度內持
    票標購豬隻及其繳款流程，已為兩造所不爭，業如前述。又
    原告主張蔡占雄於92年12月8 日退票後，依原告公司上開交
    易流程規定，本應於次日以現金補入，始有額度再承購豬隻
    ，然因被告辛○○違反原告前開交易流程規定，同意蔡占雄
    換票補入，其在櫃臺電腦內之交易額度，自然視同現金入帳
    ，而結清前帳回復為可交易之狀態等情，業據被告乙○○、
    戊○○、己○○、甲○○於本院供述明確，且互核相符，堪
    信屬實。被告辛○○雖辯稱其同意蔡占雄換票但並未同意繼
    續交易云云，惟查，蔡占雄以換票入帳時，其在櫃臺之可交
    易額度即已回復，依據正常交易流程，本可繼續承購豬隻，
    並不需要被告辛○○之同意，且蔡占雄92年12月8 日至12月
    13日之交易轉帳傳票均有被告辛○○之核章等情，業據原告
    供明在卷（本院卷第208 頁），並提出轉帳傳票附卷可稽（
    本院卷第14 7至155 頁），被告辛○○如有不同意繼續交易
    情事，何以未立即阻止？況參酌原告92年12月27日第6 屆第
    10 次 臨時董監會議中，主席簡仁弘董事長陳述：「簡總經
    理同意換票，怎能說櫃臺開給蔡占雄買你不知情？按照以往
    慣例，跳票必須以現金來換回退票之票據，12月8 日知悉退
    票後，已通知蔡占雄之子翌日須以現金來換取退票，結果，
    簡總經理在12月9 日拿蔡占雄簽發12月13日到期之支票經被
    告乙○○交給櫃臺，你的心態如何？難道不是代表已同意蔡
    占雄購買」等語及被告辛○○答覆：「蔡占雄說過2 天錢一
    定會進來，才同意他延票，確實有疏忽」等詞（本院卷第20
    至23頁），益徵被告辛○○未依原告交易流程規定逕自同意
    蔡占雄換票一情，確有不依規定執行職務情事，其行為違反
    善良管理人注意義務至明，自應就此對造成原告之損失負損
    害賠償責任，其上開所辯，非屬有據，不足採信。
  (三)被告辛○○若未同意蔡占雄換票，則其自然無法繼續與原告
    為交易，故被告辛○○同意換票之行為，所造成原告損害額
    之估算，即應以蔡占雄因換票而得以繼續交易之金額論計。
    查蔡占雄於92年12月8 日至同年月13日共計積欠原告3,394,
    308 元（即前開不爭執事項Ｄ支票加計92年12月12、13日之
    交易金額），此金額係因退票後換票繼續交易而產生，又蔡
    占雄在原告公司所提之擔保品旨在擔保依正常交易程序而產
    生之交易額度，並非擔保非依正常交易程序而產生之交易金
    額，此二者性質有別，故上開交易金額既因非正常流程之不
    當換票補入回復櫃臺額度而產生，自非在蔡占雄所提擔保品
    額度之擔保範圍內，是就蔡占雄擔保品拍賣後分別受償之1,
    275,011 元、38,872元，當無予以扣除之必要。
  (四)綜合上述，原告主張被告辛○○違反公司正常交易流程之規
    定，逕自同意蔡占雄換票，即屬不依規定執行職務，未盡善
    良管理人之注意義務，應屬有據，堪以採信。故被告辛○○
    就「同意蔡占雄於92年12月8 日退票後換票」一事，自應依
    人員管理要點第21條負損害賠償責任，其損害賠償之金額應
    以蔡占雄換票後繼續交易之金額3,394,308 元論計，原告之
    主張在此範圍內，為有理由，應予准許，逾此範圍，即屬無
    據，應予駁回。又本院已就原告主張擇一判決原告勝訴，則
    其餘請求權基礎，即無再以審究之必要，附此敘明。
八、其餘被告6 人就「同意蔡占雄於92年12月8 日退票後換票」
    一事，有無違反善良管理人之注意義務，或侵權行為？
  (一)被告庚○○部分：
    按市場會計人員對於不合會計程序或會計文書之報銷文件，
    不得據以記帳，前項行為出自市場主管之命令者，市場會計
    人員應以書面聲明異議，如不為接受時，應報請直轄市或縣
    市主管機關處理，上開管理辦法第48條雖定有明文，然查，
    被告庚○○為會計課長，就是否准予換票並無准駁之權，且
    蔡占雄92年12月8 日退票之轉帳傳票係於同年月10日才送達
    被告庚○○，其上亦未註明退票後換票一事，此有上開轉帳
    傳票在卷可佐，應信屬實，故依該轉帳傳票形式觀之，會計
    帳面並無任何異常之顯示，被告庚○○當難查知有何不合會
    計程序等情事，尚難以此認定其有未盡異議陳報之責。原告
    另主張被告庚○○有債務不履行、侵權行為云云，惟被告庚○○依據公司會計程序處理事務，並未違反善良管理人之注
    意義務，已如上述，難認其有故意、過失可言，原告復未舉
    證說明被告庚○○有何故意、過失造成其損害，是其主張，
    自屬無據。
  (二)被告丙○○部分：
    原告主張依據前揭管理辦法第53條、人員管理要點第21條、
    債務不履行、侵權行為之規定對被告丙○○請求賠償，業據
    被告丙○○否認，並以上開情詞置辯。經查，被告丙○○為
    業務課長，職司拍賣現場豬隻承銷、現場交易及欠款催繳，
    有原告所提辦事細則1 份附卷可參，然蔡占雄退票後換票一
    事，均在櫃臺及被告辛○○間處理，與被告丙○○所轄業務
    並無關係，又蔡占雄退票後換票，在櫃臺已視同現金補入，
    並無出現欠款，即無催收之必要，尚難認其有不依規定執行
    職務或善良管理人注意義務之違反。原告另主張被告丙○○
    未對蔡占雄退票後換票之交易量暴增盡注意之責，惟查，蔡
    占雄退票後換票一事，非屬業務課管轄，被告丙○○即難查
    知有何異常，況且原告公司並未對交易量如何才屬暴增建立
    通報機制，自不得以此認定被告丙○○有何通報義務之違反
    。此外，原告復未舉證說明被告丙○○有何故意、過失造成
    其損害，其上開主張，均屬無據。
  (三)被告乙○○部分：
    原告主張被告乙○○知悉蔡占雄退票後換票一事卻未依規定
    聲明異議，其違反管理辦法第48條、人員管理要點第21條、
    債務不履行、侵權行為之規定，應負賠償責任等情，業據被
    告乙○○否認。按本公司人員違抗命令、不受派遣、情節重
    大者，予以停職、解聘，上開人員管理要點第20條第4 項第
    3 款定有明文（本院卷第96頁）。經查，被告乙○○負責將
    客戶票據拿到銀行提領、匯款、託收之業務，其依總經理即
    被告辛○○之指示，將蔡占雄之換票轉交櫃臺處理，乃屬服
    從上級之命令；且依原告公司歷來慣例，准否換票、延票係
    由總經理決定，此據被告乙○○、戊○○、己○○、甲○○
    等人供述明確，互核一致，堪以採信，故本件換票既由被告
    辛○○親自交由被告乙○○辦理，此屬上級之命令，難認其
    轉交予櫃臺入帳有何注意義務之違反。況被告乙○○僅轉交
    換票予櫃臺，此舉並非對於不合會計程序等報銷文件予以記
    帳，自無管理辦法第48條聲明異議之適用。此外，原告復未
    舉證說明被告乙○○有何故意、過失造成原告損害，其上開
    主張，均難採信。
  (四)被告戊○○部分：
    原告主張被告戊○○對於所管櫃檯貨款之收付，未盡善良管
    理人之注意義務，致使蔡占雄退票後仍能以換票繼續交易，
    依人員管理要點第21條、債務不履行、侵權行為之規定，請
    求被告郭世賢負損害賠償責任等情，已為被告戊○○否認，
    並以上情置辯。經查，本件換票係於92年12月9 日發生，而
    被告戊○○係於92年12月9 至10日出差，對換票一事不知情
    ，至11日上班始知情一節，業據提出假單1 份附卷為證（本
    院卷第54至55頁），並為原告所不爭執，堪信為真實。故被
    告戊○○於換票當日既不在場，即無從加以管理，難認其有
    何違反善良管理人之注意義務。此外，原告復未舉證說明被
    告戊○○有何故意、過失侵權行為造成原告損害，其上開主
    張，難以採信。
  (五)被告己○○部分：
    原告主張被告己○○為總出納，蔡占雄92年12月8 日之退票
    依規定應以現金補入，卻於翌日收受換票補入，依管理辦法
    第48條、第53條之規定，應予聲明異議，然被告己○○未盡
    此責，依據人員管理要點第21條、債務不履行、侵權行為之
    規定，請求被告己○○負損害賠償責任等情，已為被告己○○否認。經查，被告己○○為總出納，隸屬總務科，負責辦
    理公司每日現金收付、金庫庫存、櫃台出納人員當日結帳無
    誤後作總彙整轉呈上級、票據登記並於當日下班後交由公司
    票據交換小姐乙○○之事項，關於會計稽核乃屬會計課之業
    務，其並非會計人員；關於貨款催收，乃係業務課之業務，
    均與被告己○○職務無涉，此有原告所提辦事細則在卷可憑
    ，故原告主張被告己○○違反管理辦法第48條（會計）、第
    53條（催收）之規定，自屬無據。又被告己○○於收受自被
    告乙○○處轉來之蔡占雄換票時業已表示以票據替代現金有
    所不當，然依前述，歷來公司換票係由總經理決定，且下屬
    若不服上級指示將可能受解聘之懲處，故其依被告辛○○指
    示辦理，難認其有疏失可言。況原告復未舉證說明被告己○○有何故意、過失之債務不履行或侵權行為情事，其上開主
    張，當屬無據。
  (六)被告甲○○部分：
    原告主張被告甲○○為買賣櫃檯出納，蔡占雄退票後，依規
    定未付清欠款前應拒絕其交易，被告甲○○卻仍開機使蔡占
    雄得持續交易，造成原告損害，依據人員管理要點第21條、
    債務不履行、侵權行為之規定，請求被告甲○○負損害賠償
    責任。經查，依原告公司交易豬隻之流程，客戶若有設定抵
    押之不動產，可以支票代替現金交易，若有退換票情況，再
    遞補之票據視同現金補入，暫時結清前帳，一經結清前帳時
    ，櫃臺帳面即出現可供欠款交易之額度，客戶即可依作業程
    序繼續承購，業如前述。故被告甲○○於92年12月9 日聯絡
    被告辛○○未果後，依被告辛○○之指示將換票入帳，櫃臺
    即因此結清蔡占雄欠款，出現可再交易之額度，此乃屬依據
    公司承購流程之規定及慣例操作，帳面額度會自動回復，並
    不需要同意開機與否，即可繼續買賣，是難認被告甲○○依
    規定及上級指示操作有何疏失。況原告復未舉證說明被告甲○○有何故意、過失之債務不履行或侵權行為情事，其上開
    主張，即屬無據。
  (七)綜上，被告庚○○、丙○○、乙○○、戊○○、己○○、甲○○6 人，均無違反善良管理人注意義務情事，亦難認有何
    故意、過失之侵權行為可言，況原告於本院供稱：「只要被
    告辛○○不同意換票，就不會有損失」等語明確（本院卷第
    208 頁），益徵上開換票造成之損失，應係被告辛○○所致
    ，與其餘被告6 人無涉，其主張其餘被告6 人應負損害賠償
    責任，當屬無據，不足採信。
九、綜上所述，原告主張被告辛○○違反善良管理人注意義務請
    求賠償之金額，於蔡占雄換票後繼續交易之3,394,308 元及
    其法定利息範圍內，為有理由，應予准許，逾此範圍，即屬
    無據，應予駁回。又原告主張其餘被告6 人有違上開規定，
    請求連帶賠償5,124,466 元及其法定利息，為無理由，業如
    前述，均應駁回。兩造分別陳明願供擔保，聲請宣告假執行
    或免為假執行，均核無不合，爰分別酌定相當擔保金額准許
    之。至原告敗訴部分，其假執行之聲請，已失所附麗，應併
    與駁回。
十、據上論結，原告之訴為一部有理由，一部無理由，依民事訴
    訟法第79條，第390 條第2 項、第392 條第3 項，判決如主
    文。
中    華    民    國    95    年    2     月    22    日
                  民事第一庭    審判長法  官  羅心芳
                                      法  官  林雅莉
                                      法  官  翁世容
正本係照原本作成。
如不服本判決，應於收受送達後20日內向本院提出上訴書狀。
                                      書記官  溫訓暖
中    華    民    國    95    年    2     月    23    日


司法院資訊處製作；財團法人民間司法改革基金會備份。
